臺灣高等法院民事判決
108年度家上字第392號
上  訴  人  陳右霖  
訴訟代理人  嚴佳宥律師
複 代理 人  蘇思蓓  
被上訴人    春日井美奈子



上列當事人間請求離婚事件，上訴人對於中華民國108年11月6日
臺灣士林地方法院107年度婚字第335號第一審判決提起上訴，本
院於110年10月6日言詞辯論終結，判決如下：
    主      文
上訴駁回。
第二審訴訟費用由上訴人負擔。
    事實及理由
一、按訴訟事件不屬受訴法院管轄而不能為第28條之裁定者，法
    院應以裁定駁回之，民事訴訟法第249條第1項2款定有明文
    ，此規定依家事事件法第51條規定於家事訴訟事件準用之。
    次按家事事件法第53條第2項規定：「婚姻事件有下列各款
    情形之一者，由中華民國法院審判管轄：一、夫妻之一方為
    中華民國國民。二、夫妻均非中華民國國民而於中華民國境
    內有住所或持續一年以上有共同居所。三、夫妻之一方為無
    國籍人而於中華民國境內有經常居所。四、夫妻之一方於中
    華民國境內持續一年以上有經常居所。但中華民國法院之裁
    判顯不為夫或妻所屬國之法律承認者，不在此限。」、「被
    告在中華民國應訴顯有不便者，不適用前項之規定。」
    再按民事訴訟法第1條至第31條及家事事件法婚姻關係事件
    程序等規定所謂管轄，乃規範我國之某特定法院就特定民事
    事件及家事事件之管轄權，稱為特別的管轄或具體的管轄權
    。又按國際管轄權行使之合理基礎，係指某國法院對某種涉
    外案件之一定事實，與法庭地國有某種牽連關係，而該牽連
    關係足認由該法庭地國審理合理正當，且符合公平正義者，
    至所謂一定之事實，則不外指當事人之國籍、住居所、法律
    行為地、事實發生地、財產所在地等等，如連繫事實發生在
    數國，自應選擇最符合法理基礎、公平正義、國際秩序及當
    事人公平正義之法院管轄，此時，倘某國法院認為由其管轄
    ，係不便利之法院，在「不便利法庭」之原則下，即得拒絕
    管轄，此乃「不便利法庭原則」（Doctrine of Forum Non 
    Conveniens），在決定我國法院是否行使國際管轄權時，自
    應參酌當事人訴訟權之保障，不得因為原告係內國人，為保
    護內國人之利益，方便原告起訴，而置他國國籍人於不顧，
    忽略外國人訴訟權之保障。
二、上訴人主張：兩造於民國90年3月22日在日本東京結婚，婚
    後發現被上訴人有賭博惡習，對外積欠龐大賭債，伊為被上
    訴人還債，因此亦陷困境，惟被上訴人仍沈迷賭博，兩造因
    而協議分居，伊遂於99年1月回臺定居，被上訴人分居後拒
    與伊聯繫，疑對婚姻不忠，兩造感情已生破綻，無法維持婚
    姻，爰依我國民法第1052條第2項規定，請求判准與被上訴
    人離婚（原審為上訴人敗訴之判決，上訴人聲明不服，提起
    上訴）。並上訴聲明：（一）原判決廢棄。（二）請准上訴
    人與被上訴人離婚。
三、經查，被上訴人為日本人，非我國人民。兩造於90年3月22
    日在日本結婚，同年4月2日經駐外館處通報註記。兩造婚後
    共同居住在日本，此有臺北市北投區戶政事務所函暨兩造結
    婚登記資料、台北駐日經濟文化代表處函在卷足稽（見本院
    卷第111-117頁）。被上訴人從未以依親或其他事由入境來
    臺，上訴人亦未曾以依親為由申請被上訴人入境來臺之事實
    ，有入出境資訊連結作業、內政部移民署函足憑（見原審家
    調卷第18頁、本院卷第139頁）。上訴人主張兩造婚後共同
    住所位於日本，兩造婚姻於99年1月間發生破綻，則訴之原
    因事實均發生在日本。另上訴人聲請傳喚證人林秋燕到庭作
    證，林秋燕因長年居住日本，亦拒絕回臺作證（見本院卷第
    26、166頁），顯見被上訴人在中華民國應訴顯有不便。再
    者，上訴人自陳其自99年間離開日本後即未再見過被上訴人
    、102年間起未再與被上訴人通過電話（見本院卷第166頁）
    ，然上訴人始終未能提出被上訴人之正確護照號碼以供本院
    審認（見本院卷第129頁），而其陳報被上訴人之送達處所
    即日本東京都港區百金六丁目338番地亦未能合法送達（見
    本院卷第94頁），本院依職權囑託外交部轉請我國駐日代表
    處查詢被上訴人住居所，亦因上訴人未提供護照號碼而查無
    相關資料（見本院卷第119、131頁之外交部函文、駐日代表
    處函文）。則我國法院實難依職權調查被上訴人權利能力、
    訴訟能力等程序事項。若認由上訴人現居所地之本國法院管
    轄，無異增加當事人及本國法庭訴訟之負擔，對被上訴人訴
    訟權之保護，亦非周延。上訴人無視被上訴人應訴不便利性
    ，難認有何正當性之可言。從而，我國法院對本件訴訟應無
    國際管轄權。 
四、綜上，我國法院就本件訴訟並無管轄權，本件不屬原法院管
    轄而不能為民事訴訟法第28條之裁定，依家事事件法第51條
    準用民事訴訟法第249條第1項第2款規定，應裁定駁回原告
    之訴。原審未依法以裁定駁回之，而從實體上為駁回之判決
    ，雖有未合，但其結果相同，遂仍以判決維持之，而駁回上
    訴人之上訴。
五、據上論結，本件上訴為無理由，判決如主文。
中　　華　　民　　國　　110 　年　　10　　月　　20　　日
                  家事法庭
                      審判長法  官  賴劍毅
                            法  官  邱靜琪
                            法  官  陳君鳳

正本係照原本作成。
如不服本判決，應於收受送達後20日內向本院提出上訴書狀，其
未表明上訴理由者，應於提出上訴後20日內向本院補提理由書狀
（均須按他造當事人之人數附繕本）上訴時應提出委任律師或具
有律師資格之人之委任狀；委任有律師資格者，另應附具律師資
格證書及釋明委任人與受任人有民事訴訟法第466 條之1第1項但
書或第2項所定關係之釋明文書影本。如委任律師提起上訴者，
應一併繳納上訴審裁判費。
中　　華　　民　　國　　110 　年　　10　　月　　22　　日

　　　　　　　　　　　　　　書記官  林桂玉